臺灣彰化地方法院交通事件裁定　　　 100年度交聲字第1297號
原處分機關　　交通部公路總局臺中區監理所彰化監理站
異　議　人
即受處分人　　賴武霖
上列異議人因違反道路交通管理處罰條例案件，對於交通部公路
總局臺中區監理所彰化監理站於民國100 年10月3 日所為之處分
（原處分案號：彰監四字第裁64-I00000000號），聲明異議，本
院裁定如下：
    主    文
原處分撤銷。
賴武霖汽車駕駛人，駕駛汽車經測試檢定酒精濃度超過規定標準
，記違規點數五點，並應接受道路交通安全講習。
    理    由
一、原處分意旨略以：異議人即受處分人賴武霖於民國98年4 月
    2 日下午4 時50分許，騎乘車牌號碼EXZ-555 號輕型機車，
    行經彰化縣花壇鄉○○路與學前路口，因有「酒後駕車，經
    酒精濃度測定呼氣值達0.83MG/L，超過標準值」之違規行為
    ，經彰化縣警察局彰化分局員警以彰警交字I00000000 號製
    單舉發，爰依道路交通管理處罰條例第35條第1 項第1 款、
    第24條第1 項第2 款、第68條第2 項等規定，裁處異議人罰
    鍰新臺幣（下同）4 萬5,000 元，記違規點數5 點，並施以
    道安講習。
二、異議意旨略以：同一酒後駕車行為因涉及違背安全駕駛致交
    通危險罪，業經檢察官為緩起訴處分（98年度速偵字396 號
    ），並已提供50小時義務勞務完畢，且於99年4 月26日緩起
    訴期滿，惟一罪不二罰，爰依法聲明異議等語
三、按汽車駕駛人，駕駛汽車經測試檢定酒精濃度超過規定標準
    者，處1 萬5,000 元以上6 萬元以下罰鍰，並當場移置保管
    該汽車及吊扣其駕駛執照1 年；又汽車駕駛人有第35條第1
    項規定之情形者，應接受道路交通安全講習，道路交通管理
    處罰條例第35條第1 項第1 款、第24條第1 項第2 款分別定
    有明文；再領有汽車駕駛執照之汽車駕駛人，除駕駛聯結車
    、大客車、大貨車外之非其駕駛執照種類之車輛，違反本條
    例及道路交通安全規則之規定，應受吊扣駕駛執照情形時，
    無因而肇事致人受傷或重傷者，記違規點數5 點。但一年內
    違規點數共達6 點以上或再次應受吊扣駕駛執照情形者，併
    依原違反本條例應受吊扣駕駛執照處分規定，吊扣其駕駛執
    照。
四、經查：
  (一)異議人賴武霖於上揭時、地，酒後騎乘前開輕型機車，經警
    舉發有「酒後駕車，經酒精濃度測定呼氣值達0.83MG/L，超
    過標準值」之違規行為，嗣該員警將本件舉發通知單移送原
    處分機關處理，原處分機關經調查後仍認定異議人有前開違
    規行為而對之予以裁處罰鍰4 萬5,000 元、記違規點數5 點
    ，並施以道路交通安全講習；又異議人同一酒醉駕車之行為
    ，因同時另犯刑法第185 條之3 之公共危險罪，業經臺灣彰
    化地方法院檢察署檢察官於98年4 月6 日以98年度速偵字第
    396 號為緩起訴處分，緩起訴期間為1 年（98年4 月27日至
    99年4 月26日），並應於緩起訴處分確定之日起10個月內，
    向指定之公益團體、地方自治團體或社區提供50小時之義務
    勞務，異議人已於98年10月25日履行完畢，期間屆滿而未經
    撤銷緩起訴等情，為異議人與原處分機關所不爭執，並有本
    件舉發通知單、裁決書、緩起訴處分書、公路監理電子閘門
    證號查詢機車駕駛人及臺灣高等法院被告前案紀錄表各一份
    在卷可稽，應甚明確，而堪認定。
  (二)基此，異議人確有前開酒後騎乘機車，且酒測值達每公升0.
    83毫克之違規事實，則原處分機關依上揭規定裁罰，固無不
    合，惟按行政罰法第26條第2 項係以應受行政罰行為如經不
    起訴處分或為無罪、免訴、不受理、不付審理之裁判確定，
    始得另為裁決處罰，固未明文包括緩起訴處分在內，惟緩起
    訴處分性質實屬於附條件之職權不起訴處分，而於緩起訴條
    件成就後，始發生如同確定不起訴處分之效力。故於緩起訴
    猶豫期間屆滿，未經撤銷緩起訴時，緩起訴即發生同於確定
    不起訴處分之效力。此時，行為人即已終局不受刑事訴追，
    該緩起訴處分即具有實質確定力，原處分機關於此時再為裁
    決，行為人即無同時遭受行政處罰及刑事訴追之危險。因此
    ，解釋上行政罰法第26條第2 項之「不起訴處分」應包括條
    件成就之緩起訴處分。又酒後駕車經檢察官為緩起訴處分，
    並命行為人向公庫、公益團體、地方自治團體支付一定金額
    （通稱緩起訴處分金）者，行為人係履行檢察官為緩起訴處
    分命令，此等命令名義上雖非刑罰，但仍是一種特殊處遇措
    施，造成駕駛人之財產減少，性質上亦屬干預處分，與刑事
    制裁無異，實質上則為刑事處罰，此一捐款行為究具行政罰
    鍰之性質，在此支付額度內自不應就同一行為再受行政罰鍰
    。茲94年12月28日修正公布，95年7 月1 日施行之道路交通
    管理處罰條例第35條第8 款規定：「前項汽車駕駛人，經裁
    判確定處以罰金低於本條例第92條第3 項所定最低罰鍰基準
    規定者，應依本條例裁決繳納不足最低罰鍰之部分」（道路
    交通管理處罰條例第92條於94年12月28日修正時增列第2 項
    ，原第3 項有關罰鍰基準之規定移列第4 項，但同條例第35
    條第8 項漏未隨同修正，特此指明），參酌上開說明，檢察
    官為緩起訴處分並命向公益團體捐款者，其捐款解釋上亦屬
    道路交通管理處罰條例第35條第8 項所規定之罰鍰，監理機
    關原則上雖不得再為行政裁罰（罰鍰部分），然若行為人所
    支付之緩起訴處分金未達道路交通管理處罰條例第92條第4
    項所定最低罰鍰基準規定者，依該條例第35條第8 項之規定
    ，仍須補繳不足最低罰鍰之部分，此固為我國最近司法實務
    所採行之多數見解（臺灣高等法院暨所屬法院97年法律座談
    會刑事類提案第39號、98年法律座談會刑事類提案第24號審
    查意見暨研討結果參照），惟個案中緩起訴處分如係命行為
    人提供義務勞務，而非命給付金錢，彼此間欠缺比較基準，
    即不生道路交通管理處罰條例第35條第8 項補繳不足最低罰
    鍰之差額問題（就前述緩起訴處分應如何適用之爭議，行政
    法罰第26條業於100 年11月8 日經立法院第7 屆第8 會期第
    8 次會議修正通過，惟該條文目前尚未施行）。查異議人因
    前揭酒後駕車之同一事實，既經臺灣彰化地方法院檢察署檢
    察官為緩起訴處分確定，且已提供50小時之義務勞務，依前
    揭說明，自無再另處以罰鍰之理，而上開緩起訴處分係命異
    議人提供義務勞務，而非命給付金錢，彼此間無比較基準，
    亦不生道路交通管理處罰條例第35條第8 項補繳不足最低罰
    鍰之差額問題，原處分機關竟裁處罰鍰4 萬5,000 元，於法
    難謂有據。
五、末按「行為後法律或自治條例有變更者，適用行政機關最初
    裁處時之法律或自治條例。但裁處前之法律或自治條例有利
    於受處罰者，適用最有利於受處罰者之規定。」，行政罰法
    第5 條定有明文，該法所規範之法律變更適用原則係以「行
    為時」及「行政機關最初裁處時」為比較適用之基準，非如
    刑法以「行為時」及「裁判時」為其比較依據，其目的無非
    行政爭訟程序主要功能在於審查原行政罰裁處之合法性及合
    目的性，若以裁判時之法規狀態為判斷合法性之基準，無異
    使行政訴訟之功能、理論欠缺一貫性，且將使受處分者產生
    僥倖之心理，希冀期待法規之變動，徒增救濟程序之費時、
    費力。經查，本件異議人賴武霖行為後，上揭道路交通管理
    處罰條例第68條於99年5 月5 日修正為「汽車駕駛人，因違
    反本條例及道路交通安全規則之規定，受吊銷駕駛執照處分
    時，吊銷其執有各級車類之駕駛執照。領有汽車駕駛執照之
    汽車駕駛人，除駕駛聯結車、大客車、大貨車外之非其駕駛
    執照種類之車輛，違反本條例及道路交通安全規則之規定，
    應受吊扣駕駛執照情形時，無因而肇事致人受傷或重傷者，
    記違規點數五點。但一年內違規點數共達六點以上或再次應
    受吊扣駕駛執照情形者，併依原違反本條例應受吊扣駕駛執
    照處分規定，吊扣其駕駛執照」，並經行政院於99年8 月31
    日以院臺交字第0990048197號令發布定自99年9 月1 日施行
    ，是原處分機關於100 年10月3 日為本件裁處時，依前揭規
    定，自應比較新舊法，而本件異議人於條例修正前為領有普
    通重型機器腳踏車駕駛執照之汽車駕駛人，其本件行為時係
    駕駛聯結車、大客車、大貨車外之非其駕駛執照種類之輕型
    機車，其雖因酒後駕駛，但未因而肇事致人受傷或重傷者之
    情事，依修正前規定，原應受吊扣駕駛執照之處分，但依修
    正後之規定先不予吊扣駕照處分，僅記違規點數5 點，顯然
    修正後之規定有利於異議人。從而，經比較新舊法適用結果
    ，原處分機關適用裁處時即修正後道路交通管理處罰條例第
    68條第2 項之規定，裁處異議人記違規點數5 點，並無違誤
    ，附此指明。
六、綜上所述，異議人賴武霖確有上開酒後駕車之違規行為，惟
    關於裁處罰鍰部分，已依懲罰作用較強之刑事法律制裁後，
    依行政罰法第26條第1 項前段之規定，即不可再援引上揭交
    通管理處罰條例第35條第1 項第1 款規定，再裁處罰鍰4 萬
    5,000 元。原處分機關逕依道路交通管理處罰條例第35條第
    1 項第1 款之規定，裁處異議人罰鍰之裁決，難認合法，本
    件異議為有理由，因本件酒後駕車部分為單一違規行為，罰
    鍰、記違規點數及道安講習為其法律效果，三者無從區分，
    應由本院將原處分撤銷，自為裁罰如主文第二項所示，以期
    適法。
七、據上論斷，應依道路交通事件處理辦法第19條前段，裁定如
    主文。
中    華    民    國   100    年    11    月    23    日
                  交通法庭            法  官  陳德池
以上正本證明與原本無異。
如不服本裁定，應於裁定送達後五日內向本院提出抗告狀(須附
繕本 )。
中    華    民    國   100    年    11    月    23    日
                                      書記官  黃國源